【裁判字號】    90,台上,1227
【裁判日期】    900712
【裁判案由】    給付工程款
【裁判全文】
最高法院民事判決                                九十年度台上字第一二二七號
    上  訴  人  乙○○
    上  訴  人  甲○○
右當事人間請求給付工程款事件，兩造對於中華民國八十八年十二月十四日台灣高等
法院台南分院第二審更審判決（八十七年度上更(一)字第一○七號），各自提起上訴，
本院判決如左：
    主  文
原判決除假執行部分外廢棄，發回台灣高等法院台南分院。
    理  由
原審將第一審所為命上訴人甲○○給付上訴人乙○○新台幣（下同）二百零五萬八千
七百七十六元及自民國八十四年五月六日起至清償日止按年息百分之五計算之利息，
駁回乙○○其餘之訴，及駁回甲○○之反訴之判決，一部予以廢棄，改判命甲○○再
給付乙○○七十二萬六千三百零五元，及自八十四年五月六日起至清償日止按年息百
分之五計算之利息；一部予以維持，駁回乙○○其餘上訴，及駁回甲○○之上訴，係
以：乙○○主張其與甲○○於八十二年七月二十三日訂立工程合約，承攬甲○○所有
「日春大飯店」之興建工程，該飯店之工程業已完工並經甲○○驗收，甲○○尚欠工
程尾款二百三十萬元及油漆款五十萬元未付之事實，業據提出工程合約、工程完工業
主驗收點交證明為證，堪信為真實。系爭房屋興建時曾為工程之追加、變更而增加費
用，計(一)、增設不銹鋼角鐵、貼磁磚、加裝斜坡道，八萬一千三百零五元。(二)、四樓
至九樓窗戶變更為240×115弧窗，三萬四千九百元。(三)、五樓至九樓增設滾邊黑石踢
腳板，五萬九千七百十八元。(四)、加裝冷氣窗框四十五個，三萬二千一百七十五元。
(五)、外牆貼方塊磁磚變更為二丁掛磁磚，九萬七千三百五十八元。(六)、加裝八ＭＭ發
色玻璃，七萬八千九百四十九元。(七)、增設直式油壓停車設備二座，二十五萬元。此
有乙○○提出之日春旅社增加或變更設計(二)暨合約第十九、二十二項請款單（下稱請
款單）在卷可稽。至乙○○請求之一樓門廳加貼藍珍珠大理石之費用四千六百二十元
部分，為甲○○所堅決否認；另二座直式油壓停車設備之購置費用為二十五萬元，有
訂購書在卷可稽，乙○○請求二十七萬五千元，超過二萬五千元。該二萬五千元及上
開四千六百二十元，均不得請求甲○○給付。總計乙○○可請求甲○○給付之金額為
三百四十三萬四千四百零五元。次查系爭房屋工程之項目曾經減少，甲○○可請求乙
○○減少報酬，計(一)、十五人座之電梯變更為十二人座之電梯，十萬零八百元。(二)、
大樓平頂等未油漆，十三萬四千零十元。(三)、鋁推門未施工，三萬二千零二十九元。
(四)、六樓至九樓浴廁變更為開放式，三萬二千三百四十元。(五)、系爭房屋樓梯梯距高
低不一，嚴重影響安全，該項瑕疵無法修補，必須拆除重做，需費一百九十七萬九千
四百零二元，有現場照片及台灣省建築師公會建物糾紛鑑定書在卷可稽。惟系爭房屋
設有電梯，顧客可以電梯上下，上開樓梯梯距高低不一之瑕疵，對於系爭房屋之使用
及觀瞻，顯無重大影響，應無拆除重做之必要，甲○○僅得請求減少報酬二十八萬六
千六百十元，其請求乙○○賠償一百九十七萬九千四百零二元，超過部分，難謂有據
。又甲○○以近期支票換回交付予乙○○之遠期支票，乙○○應將溢領之利息六萬三
千五百三十五元返還甲○○。至甲○○另請求乙○○賠償或減少報酬部分，均不應准
許，計(一)、外牆磁磚色澤不一之修補費用三百零三萬九千四百九十三元。該外牆磁磚
係由甲○○指定後，交由訴外人吳春貴燒製供應，乙○○係依甲○○供給之材料及指
示施工，無可歸責之事由，其就此部分之瑕疵不負擔保責任。(二)、更改停車位之費用
十七萬二千五百九十三元。甲○○未能舉證證明乙○○詐騙其此項費用，自不得請求
乙○○返還。(三)、大樓平頂等未油漆之費用四十七萬四千六百五十四元。此項之費用
為十三萬四千零十元，經證人李永旗證述屬實，甲○○超過上開金額之請求，並無依
據。(四)、原設計採不銹鋼及八ＭＭ強化玻璃之窗戶改以鋁質及八ＭＭ普通玻璃施工之
差額六萬六千七百五十一元。乙○○係依契約施工，有系爭合約附件建材施工標準第
九條第二款可稽。甲○○抗辯乙○○未依約施工，請求退還差額，為無足採。(五)、隔
間減少節省之費用二十三萬六千九百零三元。乙○○係依減少隔間後之數量估算工程
費用，其自無因之節省工程費用之可言。總計甲○○可請求乙○○給付之金額為六十
四萬九千三百二十四元。按二人互負債務，而其給付種類相同，並均屆清償期者，各
得以其債務，與他方之債務，互為抵銷。甲○○以其可請求乙○○給付之上開金額與
乙○○之債權互為抵銷，並無不可。經抵銷後，乙○○可請求甲○○給付之金額為二
百七十八萬五千零八十一元及自訴狀繕本送達翌日即八十四年五月六日起至清償日止
按年息百分之五計算之利息。第一審僅命甲○○給付乙○○二百零五萬八千七百七十
六元及其利息，不足七十二萬六千三百零五元及其利息，甲○○應再為給付。乙○○
請求甲○○給付三百十九萬九千六百四十二元及其利息，超過之四十一萬四千五百六
十一元及其利息，為無理由，不應准許。而兩造所訂付款辦法固約定甲○○就應給付
乙○○之報酬應按月息一分五厘計付利息，惟此當指業已依約履行，方有其適用，乙
○○承攬之系爭房屋既有瑕疵，自應依年息百分之五計付利息，始符公平及比例原則
，乙○○請求按年息百分之十八計付利息，為無理由，亦不應准許。至甲○○主張乙
○○興建之房屋有瑕疵且部分工程之項目有減少之情形等，乙○○應給付伊六百五十
二萬一千零四元，以其中二百八十三萬四千九百元與乙○○請求之尾款二百三十萬元
、油漆款五十萬元及弧窗變更增加之費用三萬四千九百元為抵銷後，乙○○尚應給付
伊三百六十八萬六千一百零四元等情，反訴請求乙○○如數給付並加付法定遲延利息
。經查甲○○僅得請求乙○○給付六十四萬九千三百二十四元，且其債權已與乙○○
同額之債權互為抵銷，業如前述，甲○○反訴請求乙○○給付三百六十八萬六千一百
零四元及加付法定遲延利息，為無理由，不應准許等詞，為其判斷之基礎。
查乙○○請求甲○○給付如前開第(一)至第(七)項追加、變更之工程款，係將各該項目所
需之材料費用及工資，再加一成做為其請求之金額，有請款單在卷可稽（見一審卷八
四頁）。原審認乙○○請求甲○○給付如請款單所載第(一)至第(六)項之追加、變更工程
款為有理由，倘乙○○於所需之材料費用及工資外，另再增加請求其一成之金額，係
屬正當，則其依同一請款單請求甲○○給付第(七)項增設直式油壓停車設備之費用二十
七萬五千元，似亦屬正當。原審以乙○○僅花費二十五萬元購買上開設備，將之扣減
二萬五千元，認乙○○僅可請求二十五萬元，其認定標準不一，已有可議。次查乙○
○主張系爭房屋一樓門廳加貼藍珍珠大理石，其費用為四千六百二十元，並提出久和
石材有限公司工程完工報告表為證（見一審卷九二頁）。原審未查明系爭房屋一樓門
廳原設計係採用何種建材及現在是否確以藍珍珠大理石施工，遽駁回乙○○此項之請
求，亦有疏略。又系爭契約付款辦法(2)約定：「自十一～二十二期數均以期票支付到
期日為領取使用執照起六十日，甲方（甲○○）同意以月息一分五厘計算補貼乙方（
乙○○），利息支付每月合計付一次」（見一審卷十一頁付款辦法）。原審謂上開約
定須乙○○依約履行方有其適用，乙○○承攬之系爭房屋既有瑕疵，自僅能請求按年
息百分之五計付利息，不得請求按約定之年息百分之十八計付利息。原審捨契約文句
，創設契約所無之限制，為不利乙○○之判斷，殊有未合。再原審始則認定系爭房屋
樓梯梯距高低不一，嚴重影響安全，該項瑕疵無法修補，必須拆除重做，需費一百九
十七萬九千四百零二元。嗣又認上開瑕疵對於系爭房屋之使用及觀瞻無重大影響，毋
須拆除重做，甲○○僅得請求減少報酬二十八萬六千六百十元，理由前後矛盾，並有
未洽。另乙○○自認系爭房屋地下一層停車場原設計為機械式停車位三座，各可停放
二部車，及平面式停車位一個，共計七個停車位（見原審更(一)第二卷六四頁）。果爾
，甲○○抗辯：乙○○僅設置二座直式油壓停車設備，少設置一部，其費用應予扣除
云云（見同上卷五頁反面、六頁、四八頁反面、四九頁），是否毫無足採，即不無研
求之餘地。按二人互負債務，而其給付種類相同，並均屆清償期，經為抵銷者，其相
互間債之關係，溯及最初得為抵銷時，按照抵銷數額而消滅。乙○○主張伊對甲○○
有金錢債權，起訴請求甲○○給付，甲○○則抗辯伊對乙○○亦有金錢債權，主張互
相抵銷，並就抵銷後之債權餘額，提起反訴請求乙○○給付，乙○○及甲○○之債權
額究各為若干，其清償期各為何時，攸關乙○○本訴之請求，及甲○○所為抵銷抗辯
與其反訴之請求，是否為有理由。茲彼等各自對於他方之債權既尚有前述待查明事項
，即應將原判決全部廢棄發回。兩造上訴論旨，各自指摘原判決於其不利部分為不當
，求予廢棄，均非無理由。末查甲○○反訴請求乙○○給付之金額原為三百七十七萬
零一百四十四元，更審前原審命乙○○給付甲○○七十五萬一千零六十二元及其利息
，駁回甲○○其餘請求，甲○○就其敗訴部分未提起第三審上訴。嗣本院將更審前原
審判決關於乙○○敗訴部分廢棄發回更審，甲○○於原審更審時，就反訴部分請求乙
○○給付三百六十八萬六千一百零四元，其中有否業經判決確定者，案經發回，應予
查明以利判斷，併予指明。
據上論結，本件兩造上訴均有理由，依民事訴訟法第四百七十七條第一項、第四百七
十八條第一項，判決如主文。
中      華      民      國     九十     年      七      月     十二     日
                              最高法院民事第三庭
                                  審判長法官  林  奇  福
                                        法官  陳  國  禎
                                        法官  李  彥  文
                                        法官  陳  重  瑜
                                        法官  劉  福  聲
      右正本證明與原本無異
                                              書  記  官
中      華      民      國     九十     年      七      月    二十六    日
                                                                      Ｑ


司法院資訊處製作；財團法人民間司法改革基金會備份。
